【裁判字號】    98,易,1402
【裁判日期】    990818
【裁判案由】    詐欺等
【裁判全文】
臺灣臺中地方法院刑事判決      98年度易字第1402號
公  訴  人  臺灣臺中地方法院檢察署檢察官
被      告  壬○○
            乙○○
上二人共同
選任辯護人  張志新律師
上列被告等因詐欺等案件，經檢察官提起公訴（九十七年度偵字
第二三００一號），本院判決如下：
    主  文
壬○○共同意圖為自己不法之所有，以恐嚇使人將本人之物交付
，未遂，處有期徒刑陸月，如易科罰金，以新臺幣壹仟元折算壹
日。其餘被訴詐欺取財部分，無罪。
乙○○共同意圖為自己不法之所有，以恐嚇使人將本人之物交付
，未遂，處有期徒刑陸月，如易科罰金，以新臺幣壹仟元折算壹
日。
    犯罪事實
一、壬○○為乙○○之夫，於民國九十七年四月十三日，獨自一
    人以「賴東昇」之假名及隨意編寫之年籍資料，參加「津緣
    一生婚友社」所舉辦之南部一日遊，於活動中認識戊○○，
    乃以「賴東昇」之假名向戊○○搭訕，並謊稱：已離婚、從
    事房屋營造云云，使戊○○誤信而與之交往。直至同年九月
    九日，乙○○因接獲戊○○友人甲○○電話告知，始悉壬○○與戊○○交往、並贈送金項鍊等物，乙○○乃於同年九月
    十日，打電話至戊○○上班之臺中市○○路三信商業銀行（
    下稱三信商銀），要求戊○○返還壬○○所贈金項鍊及交往
    期間之花費新臺幣（下同）二十萬元，並指示戊○○放置在
    三信商銀警衛室待乙○○取回，因戊○○未依指示照辦，致
    乙○○於同年九月十一日前取未果，乙○○遂意圖為自己不
    法之所有，打電話向戊○○恐嚇稱：「如不交付，要讓妳無
    法在公司待下去，要潑妳硫酸。」等語，而壬○○亦與乙○○共同基於意圖為自己不法所有之犯意聯絡，於同年九月十
    二日到三信商銀，向戊○○恫嚇稱：「與妳交往、騙妳不算
    犯法，要給二十萬元、金項鍊及和解書，如不交付，要潑妳
    硫酸。」等語，均使戊○○心生畏懼，戊○○不得已乃於同
    年九月十三日以電話與乙○○聯繫，相約於同年九月十五日
    二十時三十分許，藉報紙為信物，在臺中市○○路○段四五
    八號「藝園堂」交付上開物品，於是日戊○○依約攜帶裝有
    現金二十萬元、金項鍊、和解書之牛皮紙袋前往「藝園堂」
    ，並事先報警埋伏，迨戊○○交付前揭牛皮紙袋予乙○○收
    受時，為警當場逮捕乙○○，始未得逞，並扣得內裝現金二
    十萬元、金項鍊一條（已發還戊○○）及和解書一紙之牛皮
    紙袋一個。
二、案經戊○○訴由臺中市警察局第四分局報請臺灣臺中地方法
    院檢察署檢察官偵查起訴。
    理    由
壹、證據能力部分：
一、按訊問被告時應全程連續錄音，必要時並應全程連續錄影，
    但有急迫情況，且經記明筆錄者，不在此限；筆錄內所載之
    被告陳述與錄音或錄影之內容不符者，除有前項但書情形外
    ，其不符之部分，不得作為證據，刑事訴訟法第一百條之一
    第一、二項定有明文。刑事訴訟法上開所謂未全程連續錄音
    ，其情形包含自公權力拘束（如逮捕、拘提等）之時起即未
    錄音；筆錄記載之詢問時間較長，而實際錄音之時間較短；
    錄音內容含混雜亂而難聽辨；筆錄部分內容因操作失當而遭
    消音或覆蓋，及錄音內容中間或部分有暫停錄音等各情形在
    內。考其立法目的，在於建立詢問筆錄之公信力，旨在輔助
    筆錄之不足，並擔保詢間程序之合法正當，亦即在擔保被告
    對於詢問之陳述，係出於自由意思及筆錄所載內容與其陳述
    相符，如被告之陳述係基於自由意思而非出於不正之方法，
    且其自由之陳述與事實相符，縱令對之詢問時未經全程錄音
    ，或錄音故障而無聲音，或事後無法提出錄音帶以供法院勘
    驗比對，致訊問程序稍嫌微疵，惟仍難謂其供述之筆錄，絕
    對不具證據能力。又刑事訴訟法有關訊問被告之各種程序規
    範，主要在於擔保被告陳述之任意性與真實性，故被告自白
    應否排除，厥在自白內容是否真實、是否出於任意性而定。
    而被告自白應否排除，應按其情形，分別依同法第九十三條
    之一、第九十五條、第九十八條、第一百條之一、第一百條
    之三、第一百五十六條、第一百五十八條之二等規定及其蘊
    涵之法理決之，當無再依同法第一百五十八條之四審酌人權
    保障及公共利益之均衡維護為必要，最高法院九十三年度臺
    上字第一七二一號、九十三年度臺上字第四五二五號、九十
    五年度臺上字第六七一九號判決闡述至明。查卷附被告乙○○於九十七年九月十五、十六日之警詢筆錄，始終否認恐嚇
    取財犯行，且有關被告乙○○陳述係戊○○主動約伊至「藝
    園堂」歸還金項鍊、雙方以報紙為信物、戊○○交付伊一個
    牛皮紙袋、伊發現袋內有錢及一張紙、伊沒有恐嚇戊○○等
    情節，均與被告乙○○於偵查及本院所供相符，足見被告乙○○在警詢所言應係出於其自由意志，否則當無在其後偵訊
    、審理過程中均為一致供述之理。是以員警於前揭詢問時，
    或因疏未全程連續錄音、錄影，或因機械故障、操作不慎、
    錄影設備欠佳或保存檔案技術失當致未有影像、聲音留存，
    而使該次警詢程序稍嫌微疵，惟尚無從遽認係司法警察或司
    法警察官故意掩飾、隱匿前揭警詢錄音、錄影內容，揆諸前
    揭實務見解，難謂被告乙○○在警詢筆錄中之供述無證據能
    力。
二、另被告乙○○雖主張伊於九十七年九月十六日之偵訊筆錄，
    所載與陳述不符云云。惟被告乙○○於九十七年九月十六日
    檢察官之全部訊問過程，業經本院於九十九年六月二十三日
    當庭勘驗偵訊錄影光碟，並製有勘驗筆錄在卷（見本院卷二
    第六頁至第十一頁背面），勘驗結果為：偵訊時間始於九十
    七年九月十六日十七時二十一分十七秒，終於九十七年九月
    十六日十七時四十分三十九秒，歷時約二十分鐘，全程連續
    錄影錄音，無中斷之情形，且檢察官訊問態度溫和，語氣平
    緩，並無任何強暴、脅迫、利誘、詐欺、疲勞訊問或以不正
    方法取供之情形，全部訊答內容與偵查筆錄大致相符，並無
    違背被告乙○○之意，勘驗全部過程均如本院該次勘驗筆錄
    之記載。從而，足徵被告乙○○於偵訊當時，並無任何遭檢
    察官以不正方法取供之客觀情事，又上開光碟內容係連續錄
    影、錄音屬實，被告乙○○於本院勘驗時竟率爾質疑偵訊光
    碟經過偽造，部分內容非檢察官訊問，欠缺真實性云云，實
    屬狡辯之詞，不足採信。
三、按被告以外之人於審判外之言詞或書面陳述，除法律有規定
    者外，不得作為證據，刑事訴訟法第一百五十九條第一項著
    有明文。又被告以外之人（包括證人、鑑定人、告訴人、被
    害人及共同被告等）於司法警察官或司法警察調查中所為之
    陳述，與審判中不符時，其先前之陳述具有較可信之特別情
    況，且為證明犯罪事實存否所必要者，得為證據，刑事訴訟
    法第一百五十九條之二亦有明定。其立法本旨係以證人於審
    判外之言詞或書面陳述，屬於傳聞證據，此項證據，當事人
    無從直接對於原供述者加以詰問，以擔保其真實性，法院亦
    無從直接接觸證人而審酌其證言之憑信性，違背直接審理及
    言詞審理之原則，除具有必要性及信用性情況之除外者外，
    原則上不認其有容許性，自不具證據能力（最高法院九十七
    年度臺上字第四八三七號判決意旨參照）；倘法院業已依據
    當事人聲請傳喚證人到庭接受檢辯雙方之交互詰問，則法院
    既已透過直接、言詞審理方式檢驗過該證人之前所為證述，
    當事人之反對詰問權已受到保障得以完全行使之情況下，該
    等審判外證據除有其他法定事由外（例如：非基於國家公權
    力正當行使所取得或私人非法取得等，而有害公共利益，即
    以一般證據排除法則為判斷），應認該審判外供述已得透過
    審判程式之詰問檢驗，而取得作為證據之資格，亦即其審判
    外供述與審判中供述相符部分，顯然已經構成具備可信之特
    別情狀，當然有證據資格，其不符部分，作為檢視審判中所
    為供述可信與否之彈劾證據，當無不許之理（最高法院九十
    七年度臺上字第四三七０號判決意旨亦採此見解）。本案證
    人戊○○、甲○○、丁○○、邱池宥嫻於警詢之陳述，雖屬
    被告壬○○、乙○○以外之人於審判外之陳述，然渠等已於
    本院審理中到庭作證，進行交互詰問，故渠等於警詢之供述
    ，與法院審理中之證詞相符部分，已具備可信之特別情狀，
    自有證據能力；至渠等先前於警詢之陳述與審判中之證述內
    容不符部分，仍容許以之作為彈劾渠等於法院審理時所為陳
    述之憑信性，用以爭執其先後不一致陳述之證明力。
四、證人戊○○、甲○○、丁○○、邱池宥嫻、己○○、葉忠明
    、王美惠之偵訊筆錄部分：
    按被告以外之人於偵查中向檢察官所為陳述，除顯有不可信
    之情況者外，得為證據，此為刑事訴訟法第一百五十九條之
    一第二項所明定。偵查中對被告以外之人（包括證人、鑑定
    人、告訴人、被害人及共同被告等）所為之偵查筆錄，或被
    告以外之人向檢察官所提之書面陳述，性質上均屬傳聞證據
    。然現階段刑事訴訟法規定檢察官代表國家偵查犯罪、實施
    公訴，依法其有訊問被告、證人及鑑定人之權，證人、鑑定
    人且須具結，而實務運作時，檢察官偵查中向被告以外之人
    所取得之陳述，原則上均能遵守法律規定，不致違法取供，
    其可信度極高，職是，被告以外之人前於偵查中已具結而為
    證述，除反對該項供述得具有證據能力之一方，已釋明「顯
    有不可信之情況」之理由外，不宜以該證人未能於審判中接
    受他造之反對詰問為由，即遽指該證人於偵查中之陳述不具
    證據能力。查證人戊○○、甲○○、丁○○、邱池宥嫻、己○○、葉忠明、王美惠於檢察官偵查中所為之陳述，業經具
    結，有各該結文附卷可稽，且本院審酌該言詞陳述係由上揭
    證人出於自由意識而陳述，又無其他證據足認該證述有何顯
    不可信之情事，是上揭證人於偵查中之證言自具有證據能力
    。
五、另本案其他卷證所涵括之供述證據及非供述證據，經本院依
    法踐行調查證據程序，公訴人、被告壬○○、乙○○及辯護
    人，均不爭執各該證據之證據能力，且亦查無依法應排除其
    證據能力之情形，是後述所引用證據之證據能力皆無疑義。
貳、有罪部分：
一、認定犯罪事實所憑之證據及理由：
(一)訊據被告壬○○固坦承有於九十七年四月十三日以「賴東昇
    」不實年籍參加南部一日遊，因此認識戊○○並進而交往，
    期間曾贈送戊○○金項鍊一條，嗣於九十七年九月十二日至
    三信商銀要求戊○○簽立和解書等情不諱，惟矢口否認有何
    恐嚇取財犯行，辯稱：其是參加梧桐公廟舉辦之一日遊，並
    非婚友社，其一開始雖以「賴東昇」名義與戊○○交往，但
    之後有將本名壬○○、住址、電話告知戊○○，其於九十七
    年九月十二日至三信商銀找戊○○只是澄清認識、交往過程
    並無詐騙之意，當日並未向戊○○要二十萬元、金項鍊及和
    解書，也沒有說要潑硫酸等恐嚇話語云云；訊之被告乙○○
    雖不否認有於九十七年九月十日打電話要求戊○○返還壬○○所贈金項鍊，且於九十七年九月十五日在「藝園堂」收受
    戊○○交付之牛皮紙袋時，有看到袋內現金，俟為警查獲該
    紙袋內裝有金項鍊、二十萬元、和解書等節，然亦否認有何
    恐嚇取財行為，辯以：伊沒有恐嚇取財的犯意，伊是被戊○○所設計，是戊○○主動打電話約伊到「藝園堂」見面歸還
    項鍊，查獲當時伊只是要拿老花眼鏡來看，老花眼鏡才拿在
    手裡，後面就跑出四位便衣警察，且本案警詢筆錄時間有誤
    ，伊沒有恐嚇取財云云。
(二)惟查：
  1.被告壬○○與乙○○係夫妻關係，被告壬○○確實於九十七
    年四月十三日，以虛假之「賴東昇」名義及年籍資料，參加
    「津緣一生婚友社」舉辦之南部一日遊，期間向戊○○自稱
    係「賴東昇」、已離婚，又交付「賴東昇」名片以取信戊○○，嗣經戊○○之妹丁○○、友人甲○○查知壬○○真實姓
    名及婚姻存續狀況等情，業據證人即被害人戊○○、證人即
    「津緣一生婚友社」副社長邱池宥嫻、證人即新光保險公司
    人員王美惠、證人丁○○、甲○○於偵查或本院審理時結證
    在卷，並有壬○○全戶戶籍資料查詢結果、名片、「津緣一
    生」嘉義之旅廣告紙、津緣一生旅遊報名表、新光人壽旅行
    平安保險要保書（含新光旅行平安險集體發單件名冊）附卷
    足稽，此部分事實堪以認定。
  2.證人戊○○對於渠究係如何遭被告壬○○、乙○○恐嚇取財
    等情節，業於本院審理時具結證述：九十七年九月十日中午
    賴東昇有到公司找我，拿一張和解書要我簽名，叫我簽好放
    在警衛室，他明天會來拿，不簽會有何後果要我自己負責，
    壬○○就離開了，他走後就換他太太打電話給我，說要我還
    金錢及金項鍊，錢是二十萬元，不然就讓我在公司待不下去
    ，給錢及金項鍊就沒事，不然就要讓我好看，要我把東西用
    牛皮紙袋裝著，放在警衛室，就沒有人知道放什麼東西，也
    沒有人知道發生什麼事，明天會請人到警衛室去拿；九十七
    年九月十一日有一個自稱是壬○○的太太打電話給我，說我
    沒有照她的指示作，要我將金項鍊及二十萬元準備好，不然
    就潑硫酸毀容，我聽了心理產生畏懼；九十七年九月十二日
    我上班時，壬○○出現在停車場附近，要跟我拿金項鍊、錢
    及和解書，我表示東西沒有放在身邊，我就回答說星期一我
    下班時晚上八、九點，約在外面的地方，壬○○跟我說跟我
    交往，騙我不犯法，如果我報警，要讓我工作保不住，而且
    要我儘量還二十萬元，不然要潑我硫酸，我聽到會害怕，我
    就報警；九十七年九月十五日我已經將東西交給乙○○，我
    有看到乙○○打開看裡面有無錢、金項鍊及和解書，乙○○
    有收下；壬○○與乙○○二人都有跟我要二十萬元，是乙○○用電話先說的，打到我辦公室的電話跟我說的，九十七年
    九月十五日去藝園堂，是我主動聯絡的，因為九十七年九月
    十二日壬○○要來我這裡拿東西，拿不到，要我打電話到0
    0000000約交東西，我才打的等語綦詳（見本院卷第
    二一一頁背面至第二二０頁）；此核與證人戊○○於偵查時
    結證稱：九月十日中午壬○○來找我，塞一張和解書給我，
    叫我簽名，印泥他都準備好了，我沒有簽名蓋印，他叫我放
    到警衛室那，說明天會到公司來拿，他走後，我接到他老婆
    的電話，電話中說她是誰，我不認識就掛了，她又打來，說
    要金項鍊和壬○○交往時候的錢，她的意思是要我的錢和金
    項鍊，我很害怕，她叫我把東西裝在牛皮紙袋，放在警衛室
    ，說這樣就沒有人知道發生什麼事，如果我不照做，她就要
    講出去說我跟她老公交往，第二天九月十一日我沒有照做，
    又有自稱壬○○的老婆打電話來問我為何沒有照做，她說有
    來公司警衛那邊沒有拿到東西，強調說要金項鍊和錢二十萬
    元，她說只要我不照做要潑我硫酸毀容。隔天九月十二日我
    去上班，壬○○出現在我公司停車場附近，要跟我拿他們所
    要求的東西，我說東西沒在我身上，我們約在星期一下班晚
    上八、九點時，在公司外面給他錢和東西。他就跟我說跟我
    交往騙我不算犯法，他說我報警告他我的工作會保不住，假
    如沒有照做，他會請人在路上潑我毀容。他要我打電話到0
    0000000去約交東西的事，九月十三日星期六早上我
    就打電話到00000000，自稱是壬○○太太的人要我
    把東西和錢在星期一晚上八點半拿到藝園堂那，她叫我手拿
    著報紙，說她也手拿報紙，那天我就報警了等詞相符（見臺
    灣臺中地方法院檢察署九十七年度偵字第二三００一號卷第
    二八至二九頁）。另參諸證人甲○○亦於本院具結證陳：戊○○有跟我提到她被恐嚇，戊○○跟我說壬○○的太太打電
    話到她工作地方，戊○○說很害怕，因為對方要跟她要金項
    鍊，乙○○也有打電話到我家，希望我轉告戊○○金項鍊要
    還給她，否則乙○○會讓戊○○沒有辦法繼續工作，我有告
    知戊○○，但戊○○也不知道要怎麼辦等語屬實（見本院卷
    第二六六頁至第二六七頁）。綜上，證人戊○○證述其被害
    情節核與證人甲○○所證親身見聞之事吻合，稽之證人戊○○、甲○○於偵查或本院之證述，均係經具結所為，如有虛
    偽不實，須受偽證罪之處罰，且證人甲○○與被告壬○○、
    乙○○夙無仇隙，渠對被告二人應無惡意，倘被告壬○○、
    乙○○未有如上行為，衡情證人甲○○當無甘冒遭受偽證刑
    事追訴之風險，故意附和證人戊○○而設詞構陷被告壬○○
    、乙○○之可能。是證人戊○○、甲○○所述自屬可信。
  3.再佐以證人即本案查獲員警己○○於偵查所證：乙○○有打
    開牛皮紙袋看，看了後放在桌上就是收下的意思，牛皮紙袋
    一打開就可以明顯看到裡面的現金（見同上偵卷第七八至七
    九頁），復於本院到庭結證稱：乙○○看了牛皮紙袋的東西
    ，到乙○○站起來要準備離去，時間大約五、六分或十幾分
    左右，此段時間也有錄影，我們是在她們坐下後開始錄影；
    乙○○東西看看後，就將紙袋移至自己勢力範圍內；九十七
    年九月十五日當天受理報案，是丁○○帶戊○○去報案；報
    案人說有受到恐嚇，相約交錢等詞甚詳（見本院卷第二六九
    頁背面至第二七０頁），此也核與被告乙○○自承老花眼鏡
    還沒拿起來之前就看到紙袋內有錢，伊打開看就有看到錢和
    一張紙等節一致。且經本院於九十九年六月二十三日當庭勘
    驗埋伏員警攝製之蒐證光碟結果：乙○○、戊○○對坐在畫
    面中央餐桌座位上，桌上有牛皮紙袋一個，乙○○以左手拿
    起桌上之牛皮紙袋，並將袋口朝向自己，以右手伸入牛皮紙
    袋中翻尋袋內物品約五秒鐘，乙○○將牛皮紙袋放下，便低
    頭尋找自身攜帶之物品約三、四秒鐘，乙○○以左手將牛皮
    紙袋拿起放置於其左側桌上，並以雙手戴上眼鏡，隨即身體
    靠前，面朝戊○○與之交談，其後即持續交談，而錄影播放
    時間為四分四十八秒，整個過程均有連續錄影等節，有本院
    勘驗筆錄、蒐證光碟在卷可按，而該蒐證光碟經當庭播放予
    被告乙○○確認光碟內之人確為乙○○本人無訛，則依光碟
    內容所示，被告乙○○自收受牛皮紙袋、戴上眼鏡、與戊○○交談迄警方出面逮捕，前後歷時近五分鐘，並非如被告乙○○辯稱係伊要拿眼鏡出來時，就出現四位便衣警察之情形
    ，足見被告乙○○所辯，不值採信。稽之上開員警蒐證光碟
    、勘驗筆錄，可知被告乙○○有以左手拿起桌上牛皮紙袋，
    將袋口朝向自己，並以右手伸入牛皮紙袋中翻尋袋內物品約
    五秒鐘，嗣復有以左手將牛皮紙袋拿起放置在其左側桌上等
    動作，互核與證人戊○○、己○○所證情節大體符合，衡情
    被告乙○○已坦承確實看到牛皮紙袋內有錢，而總值二十萬
    元之千圓鈔券又有相當之重量與厚度，則果如被告壬○○、
    乙○○所言，其等並未向證人戊○○索討金錢，是戊○○設
    計陷害被告二人，何以被告乙○○眼見牛皮紙袋內裝有為數
    不少之現金時，未即時提出質疑或退還予戊○○，反而收受
    該牛皮紙袋並置於其左側桌上？顯見被告壬○○、乙○○確
    有於前揭時、地恫嚇證人戊○○，其等有共同為自己不法所
    有之恐嚇取財犯意至為灼然。被告壬○○、乙○○前揭所辯
    ，均係臨訟卸責之詞，無足憑採。
  4.至被告乙○○雖提出中華電信股份有限公司用戶受信通信紀
    錄報表為證，表示戊○○於九十七年九月十五日二十時四十
    一分尚且打電話至壬○○住處詢問何以乙○○未到「藝園堂
    」，據此質疑為何警詢筆錄、贓物認領保管單、逮捕通知竟
    記載乙○○於九十七年九月十五日二十時四十分恐嚇取財云
    云。然考諸被告乙○○九十七年九月十六日警詢筆錄、臺中
    市警察局第四分局扣押筆錄所載之時間均係九十七年九月十
    五日二十時五十分，雖其九十七年九月十五日警詢筆錄、贓
    物認領保管單、逮捕通知上時間誤寫為二十時四十分，然此
    僅係時間部分記載不夠精確而已，與實際時間差異不大，尚
    無從據此推翻員警逮捕、蒐證之效力。
  5.此外，復有卷附照片、戊○○三信商銀存摺、台灣大哥大受
    話通話明細單、台灣大哥大資料查詢、中華電信股份有限公
    司用戶受信通信紀錄報表、報紙二張可資佐證，且有扣案之
    現金二十萬元、金項鍊一條及和解書一紙在卷足稽，亦與被
    告乙○○坦稱伊確有於前揭時間至「藝園堂」收受證人戊○○交付之牛皮紙袋等情吻合，堪認證人戊○○確因心生畏懼
    而交付財物，被告壬○○、乙○○恐嚇取財犯行明確。
  6.綜上所述，被告壬○○、乙○○所為，確足以致令證人戊○○心生畏懼，以之達到取得財產上不法利益之目的。本案事
    證明確，被告壬○○、乙○○犯行堪以認定，應依法論科。
二、論罪科刑部分：
(一)核被告壬○○、乙○○所為，均係犯刑法第三百四十六條第
    三項、第一項之恐嚇取財未遂罪。被告壬○○、乙○○就上
    開恐嚇取財未遂犯行，有犯意聯絡及行為分擔，皆為共同正
    犯。被告二人就上開恐嚇取財罪均已著手於犯罪行為之實行
    而不遂，皆為未遂犯，均依刑法第二十五條第二項規定，按
    既遂犯之刑減輕之。爰審酌被告壬○○先偽以不實姓名、婚
    姻狀況與證人戊○○交往，待事發後，為圖不法財物，又與
    其妻乙○○向戊○○恐嚇取財，致戊○○身心歷經恐懼，情
    感受創，復考量被告壬○○、乙○○犯後均飾詞否認，不知
    自省，空言質疑偵訊、蒐證光碟之真實性，態度非佳等一切
    情狀，分別量處如主文第一、二項所示之刑，並皆諭知易科
    罰金之折算標準。
(二)扣案之金項鍊一條，業據被告乙○○否認係伊所有之物（見
    本院卷二第二六頁背面），且與扣案現金二十萬元，均已發
    還予證人戊○○，另扣案由被告壬○○書寫之和解書一紙，
    業經交付予戊○○收執，已非屬被告壬○○所有，爰均不為
    沒收之諭知。
、無罪部分：
一、公訴意旨另認：被告壬○○於九十七年四月十三日以「賴東
    昇」之假名、不實年籍資料，參加「津緣一生婚友社」所舉
    辦之南部一日遊因而結識戊○○，乃謊稱：已離婚、從事房
    屋營造云云，使戊○○誤信而與之交往，嗣被告壬○○意圖
    為自己不法之所有，以工程款未下來需錢週轉、發薪水等為
    由，於如附表所示之時間、地點，向戊○○詐借如附表所示
    之金額，戊○○因與壬○○交往，不疑有他，遂陷於錯誤而
    交付共計三十五萬元，因認被告壬○○此部分亦涉犯刑法第
    三百三十九條第一項之詐欺取財罪嫌。
二、按犯罪事實應依證據認定之，無證據不得認定犯罪事實。又
    不能證明被告犯罪者，應諭知無罪之判決，刑事訴訟法第一
    百五十四條第二項、第三百零一條第一項前段分別定有明文
    。次按所謂認定犯罪事實之證據，係指足以認定被告確有犯
    罪行為之積極證據而言，該項證據自須適合於被告犯罪事實
    之認定，始得採為斷罪之資料；又事實之認定，應憑證據，
    如未能發現相當證據，或證據不足以證明，自不能以推測或
    擬制之方法，為裁判基礎（最高法院二十九年上字第三一０
    五號、四十年臺上字第八六號判例參照）。且認定犯罪事實
    所憑之證據，雖不以直接證據為限，間接證據亦包括在內，
    然而無論直接證據或間接證據，其為訴訟上之證明，須於通
    常一般之人均不致有所懷疑，而得確信其為真實之程度者，
    始得據為有罪之認定，倘其證明尚未達到此一程度，有合理
    之懷疑存在而無從使事實審法院得有罪之確信時，即應由法
    院為諭知被告無罪之判決（最高法院七十六年臺上字第四九
    八六號判例足參）。
三、公訴意旨認被告壬○○涉犯前揭詐欺取財罪嫌，無非係以證
    人戊○○、甲○○、丁○○、邱池宥嫻、王美惠、葉忠明之
    證述，「賴東昇」名片、照片、廣告單、報名表、新光旅行
    平安險集體發單件名冊、要保書、紙條影本、中途解約定期
    存單明細表、跨行通匯匯出款項明細表、支票影本、支票存
    款帳戶資料及交易明細查詢、存摺影本等為其主要論據。
四、訊據被告壬○○堅決否認有何詐欺之犯行，辯稱：其剛開始
    雖自稱「賴東昇」，但之後有告知戊○○其真實姓名為壬○○及住址、電話，其並未於起訴書所載時地以需錢週轉工程
    款、發薪水為由向戊○○借三十五萬元等語，並提出九十七
    年七月二十六日愛車族企業有限公司維修工單、九十七年八
    月七日國維牙醫診所診斷證明書及台證綜合證券股份有限公
    司西屯分公司委託明細查詢表、九十七年八月十六日黃純錦
    牙醫診所診斷證明書及收據、九十七年八月十七日霧峰演奏
    廳演出訊息、台灣大哥大受話通話明細單及資料查詢、金府
    照明燈飾公司出貨單、證人即委託壬○○裝設燈具之辛○○
    、丙○○證詞等為證。
五、經查：
(一)證人戊○○雖稱渠有於如附表所示之時間、地點，遭被告賴
    瑞詐借如附表所示金額，總計三十五萬元云云，然為被告壬○○所否認，而起訴書所載詐欺取財情事，除證人戊○○單
    方面指述外，並無任何收據、借條等憑證或相關證據，亦經
    證人戊○○、丁○○於偵查、本院證述在卷，則本案是否如
    證人戊○○所言有借款予被告壬○○之事，尚有可疑。
(二)被告壬○○係乙○○之夫，於「津緣一生婚友社」所辦之南
    部一日遊中，以不實之「賴東昇」名義與戊○○交往，並謊
    稱已離婚等節，業據認定如前。本案縱依證人戊○○所稱曾
    出借三十五萬元予壬○○，惟證人戊○○與被告壬○○於附
    表所示之七、八月間既為男女朋友關係，且證人戊○○亦於
    偵、審時坦稱：當時我就覺得要幫助壬○○，壬○○要這樣
    大筆金額蠻正常的，我沒有懷疑壬○○不會還錢，因為我們
    交往的關係，我就信任他，我是信任壬○○才借的，如果錢
    沒有辦法還，要有心理準備，我在知道壬○○有太太的隔天
    跟壬○○催討過，但壬○○說沒錢等語（見臺灣臺中地方法
    院檢察署九十七年度核退字第二五二一號卷第二一頁、九十
    七年度偵字第二三００一號卷第一０五頁、本院卷一第二一
    一、二一七頁及背面），可見證人戊○○於九十七年七、八
    月間陸續借款予被告壬○○如屬實，應係因渠與被告壬○○
    為男女朋友關係之感情因素所致。本案被告壬○○固未據實
    告知證人戊○○其真實姓名及婚姻狀況而與證人戊○○交往
    ，然單純隱瞞姓名及已婚情形並非當然即為施用詐術，仍須
    視其隱瞞之目的而論，被告壬○○雖與乙○○有婚姻關係存
    在，惟其供稱與配偶感情不睦，則被告壬○○上開隱瞞之情
    究係自始即無交往之意而藉此騙取證人戊○○之信任，抑或
    是單純為能追求證人戊○○並與之交往而隱瞞，實非無討論
    之空間。是以，自難僅憑被告壬○○偽以「賴東昇」之名、
    已離婚等節，據此推論被告壬○○自始即具詐欺之不法所有
    意圖，而無與證人戊○○交往之意思，且有施用詐術騙財之
    行為。嗣後證人戊○○因發現實情改變心意向被告壬○○催
    討借款，而遭被告壬○○拒絕返還，要屬民事糾葛。
(三)再者，證人甲○○於本院具結證陳：戊○○有跟我說借錢給
    壬○○，戊○○說該男子要投資房屋，叫戊○○投資，一起
    賺等語（見本院卷一第二六五頁），稽此又與戊○○所言被
    告壬○○以工程款未下來需錢週轉、發薪水之虛假事由不相
    符合，是以，證人戊○○所指詐騙一事，仍值存疑。另證人
    丁○○亦證稱戊○○借款予被告壬○○時，證人丁○○並不
    知情，對於借款用途亦不瞭解，且對戊○○與壬○○之交往
    過程也不清楚等詞在卷，足見證人丁○○並不知悉證人戊○○與被告壬○○間交往情形以及金錢借貸之事因，則證人丁○○有關被告壬○○以工程款、發薪水為由向證人戊○○借
    錢之證述，顯係經由戊○○告知，並非證人丁○○親身所見
    聞，尚不能執此為不利於被告壬○○之認定。
(四)至檢察官所舉之中途解約定期存單明細表、跨行通匯匯出款
    項明細表、支票、支票存款帳戶資料及交易明細查詢、三信
    商銀存簿，雖能證明戊○○及其母曾芳桂之三信商銀帳戶曾
    各解約六十二萬八千一百四十四元、一百萬元，暨與戊○○
    之父陳武進資金往來情形等客觀事實，然該等證據顯示之日
    期分別為九十七年六月二十四日、同年月二十五日、同年月
    二十七日，均在戊○○陳述如附表所示遭詐借期日前，亦難
    作為不利被告壬○○之證據。
(五)綜觀全卷，公訴人提出之證據尚不足以使本院形成被告壬○○此部分有罪之確認，此外，復查無其他積極證據，足資認
    定被告壬○○有何公訴意旨指摘之詐欺取財犯行，揆諸前開
    說明，既不能證明被告壬○○此部分犯罪，自應就詐欺取財
    部分，諭知被告壬○○無罪之判決。
肆、至被告壬○○、乙○○雖聲請傳喚證人即戊○○之母曾芳桂
    到庭，欲證明戊○○借款來源、有無貸予壬○○、曾芳桂曾
    否於九十七年九月十一日帶人至壬○○、乙○○住處理論等
    節，然不問實情如何，均與本案待證事實無必然關係，無從
    影響本院之心證，自無傳喚必要，爰依刑事訴訟法第一百六
    十三條之二第二項第二款，駁回被告壬○○、乙○○此部分
    調查證據之聲請，附此敘明。
據上論斷，應依刑事訴訟法第二百九十九條第一項前段、第三百
零一條第一項，刑法第二十八條、第三百四十六條第一項、第三
項、第二十五條第二項、第四十一條第一項前段，刑法施行法第
一條之一第一項、第二項前段，判決如主文。
本案經檢察官庚○○到庭執行職務。
中    華    民    國    99    年    8     月    18    日
                  刑事第十庭    審判長法  官  施慶鴻
                                      法  官  莊秋燕
                                      法  官  周莉菁
以上正本證明與原本無異。
如不服本判決應於收受判決後10日內向本院提出上訴書狀，並應
敘述具體理由；其未敘述上訴理由者，應於上訴期間屆滿後20日
內向本院補提理由書 (均須按他造當事人之人數附繕本)「切勿
逕送上級法院」。
告訴人或被害人對於判決如有不服具備理由請求檢察官上訴者，
其上訴期間之計算係以檢察官收受判決正本之日期為準。
                                      書記官  吳彩華
中    華    民    國    99    年    8     月    18    日
【附表】：（時間：民國，單位：新臺幣，下同）
┌──┬──────┬───────────┬────┐
│編號│時       間 │地點                  │金額    │
├──┼──────┼───────────┼────┤
│ 1. │97年7月26日 │臺中市中友百貨        │8萬元   │
│    │（詐借時間）│（詐借地點）          │        │
│    │97年7月27日 │臺中市○○路大坑      │        │
│    │（交付時間）│（交付地點）          │        │
├──┼──────┼───────────┼────┤
│ 2. │97年8月7日  │臺中縣大克山莊遊樂區  │3萬元   │
├──┼──────┼───────────┼────┤
│ 3. │97年8月16日 │臺中市○○街          │3萬元   │
├──┼──────┼───────────┼────┤
│ 4. │97年8月17日 │臺中縣霧峰鄉○○路    │5萬元   │
├──┼──────┼───────────┼────┤
│ 5. │97年8月20日 │臺中市自然科學博物館  │3萬元   │
├──┼──────┼───────────┼────┤
│ 6. │97年8月26日 │南投縣埔里鎮中台禪寺  │7萬元   │
├──┼──────┼───────────┼────┤
│ 7. │97年8月31日 │臺中縣霧峰省議會      │6萬元   │
└──┴──────┴───────────┴────┘
附錄本判決論罪科刑法條：
刑法第346條：
意圖為自己或第三人不法之所有，以恐嚇使人將本人或第三人之
物交付者，處 6 月以上 5 年以下有期徒刑，得併科 1 千元以
下罰金。
以前項方法得財產上不法之利益，或使第三人得之者，亦同。
前二項之未遂犯罰之。

司法院資訊處製作；財團法人民間司法改革基金會備份。
